【裁判字號】    92,台上,2718
【裁判日期】    920516
【裁判案由】    違反藥事法
【裁判全文】
最高法院刑事判決                              九十二年度台上字第二七一八號
    上  訴  人  甲○○
右上訴人因違反藥事法案件，不服台灣高等法院中華民國八十九年十二月四日第二審
判決（八十九年度上訴字第二七九五號，起訴案號：台灣士林地方法院檢察署八十七
年度偵字第九四七三號），提起上訴，本院判決如左：
    主  文
原判決撤銷，發回台灣高等法院。
    理  由
原判決認定：上訴人甲○○係台北市○○○路一一二號華夏石牌中醫醫院（下稱：華
夏醫院）之推拿師，未取得合法醫師資格，亦未經行政院衛生署核准製造藥品，竟基
於擅自執行醫療業務之單一犯意及製造、轉讓偽藥之概括犯意，自民國八十六年五月
十九日起，因病患莊美華前來華夏醫院指責該院助理廖玫青（另案判決確定）前以紅
外線烤照燈照射其右肩過久，致其右肩受傷（有六〤六公分之二度燙傷，合併多處水
），要求診治，甲○○竟先後多次，以自行調製以塑膠罐裝如原判決附表編號一所
示之偽藥免費敷用於莊美華上揭受傷部位，又於拆除紗布時，以自行調製以塑膠罐裝
如原判決附表編號二所示之偽藥免費敷用於莊美華上揭受傷部位，復無償提供如原判
決附表編號三所示之偽藥一罐（成份與編號二偽藥相同）供莊美華返家時自行塗用於
患處，前後治療約二個月，致莊美華該燙傷部位增生肥厚性疤痕之傷害，增生約五〤
四公分、一〤二公分、一〤一公分，亟需整形治療，莊美華無奈，乃於八十七年十月
二十九日起至八十八年二月八日止，先後多次至台北市馬偕紀念醫院門診，並入院接
受疤痕切除術等手術治療，情況始得改善等情，因而撤銷第一審之判決，改判仍論處
上訴人連續製造偽藥，處有期徒刑一年二月（牽連犯轉讓偽藥及未取得合法醫師資格
，擅自執行醫療業務因而致人傷害等罪）；固非無見。
惟查：(一)加重結果犯，以行為人客觀上能預見其結果之發生為要件，若不能預見其發
生，則對於結果，無因果關係之聯絡，即不能加重其刑。原判決論處上訴人未取得合
法醫師資格，擅自執行醫療業務，因而致人傷害罪，依醫師法第二十八條第二項規定
加重其刑，然上訴人為病患莊美華醫療右肩燙傷時，何以客觀上能預見莊美華右肩燙
傷部分因其醫療行為致生肥厚性疤痕之傷害結果？原判決於事實欄未為認定，亦未於
理由欄說明，致事實尚欠明確，本院無從為適用法律當否之判斷，自屬違誤。(二)依原
判決事實欄之認定，上訴人為莊美華醫療之時間係自八十六年五月十九日起二個月，
而馬偕紀念醫院八十八年三月六日出具之診斷證明書記載：「莊美華右肩肥厚疤痕增
生約五〤四公分、一〤二公分、一〤一公分，病患於八十七年十月二十九日門診治療
，八十七年十一月二日接受組織擴張植入術、八十八年二月八日入院手術移除組織擴
張器及疤痕切除術治療」，固有證明書在卷可稽；則上訴人結束對莊美華之治療後，
距莊美華第一次至馬偕醫院門診治療，約一年三月，莊美華曾否另行就醫？馬偕醫院
診斷書上所載莊美華上述增生肥厚性疤痕之傷害，是否因上訴人之醫療行為所致？原
判決未審認論，亦有違誤。(三)藥事法第二十一條第一款規定：擅自添加非法定著色
劑、防腐劑、香料、矯味劑及賦形劑者為劣藥，與同法第二十條第一款、第三款規定
未經核淮，擅自製造及將他人產品抽換或摻雜之偽藥不同；本件依原判決附表之記載
及卷內資料，原判決附表編號一之藥品，係上訴人將他人業經行政院衛生署核發衛署
成製字第○○四二○二號之「正揚武功散」，摻以凡士林等賦形劑而製成膏狀，究為
偽藥或劣藥？原判決未深入究明，遽認該藥係上訴人未經核准擅自製造之偽藥，尚嫌
率斷。(四)、按刑罰乃國家對於犯罪之人，以剝奪其私人法益之手段，所加之公法上制
裁，其種類依刑法第三十三條、第三十四條之規定，有死刑、無期徒刑、有期徒刑、
拘役、罰金五種主刑及褫奪公權、沒收二種從刑；至於行政刑罰及行政秩序罰（狹義
之行政罰），皆係為維持行政上之秩序，達成國家行政之目的，對於違反行政上義務
者所科之制裁；兩者區別之標準，在於所生法律效果之不同，行政刑罰係對於違反行
政法規所規定之行政義務者，科以刑法上所定刑名之處罰，若非以刑法上之刑名處罰
者，即為行政秩序罰，如拘留、罰鍰、勒令歇業、沒入等；行政刑罰既以刑法上之刑
名作為制裁之方法，依刑法第十一條前段之規定，應有刑法總則之適用，本質上屬於
刑罰，故行政法上有刑罰之規定者，應屬特別刑法之範圍；一般刑罰及行政刑罰，屬
於法院處斷之權限，由法院依刑事訴訟程序裁判之，而行政秩序罰科罰之主體，通常
為行政機關，僅少數例外，例如依社會秩序維護法規定，影響人民權益較為重大之制
裁如拘留及勒令歇業等，由地方法院之簡易庭裁罰。而藥事法第七十九條第一項規定
：「查獲之偽藥或禁藥，沒入銷燬之」，上開沒入銷燬之規定，係列於藥事法第八章
「稽查及取締」內，而非列於第九章之「罰則」，其性質應屬行政秩序罰，屬行政機
關依行政程序科罰之權限，法院自不得越權於判決內諭知沒入銷燬。本件原判決就原
判決附表所示之偽藥三罐，依藥事法第七十九條第一項規定諭知沒入銷燬之，自有適
用法則不當之違法。綜上，應認原判決有撤銷發回之原因。原判決其他有裁判上一罪
關係部分，基於審判上不可分之原則，應一併發回。
據上論結，應依刑事訴訟法第三百九十七條、第四百零一條，判決如主文。
中      華      民      國    九十二    年      五      月     十六     日
                              最高法院刑事第一庭
                                  審判長法官  施  文  仁
                                        法官  林  永  茂
                                        法官  蕭  仰  歸
                                        法官  賴  忠  星
                                        法官  張  清  埤
      右正本證明與原本無異
                                              書  記  官
中      華      民      國    九十二    年      五      月    二十二    日


司法院資訊處製作；財團法人民間司法改革基金會備份。
